臺灣臺南地方法院民事判決　　　　　　　96年度簡上字第63號
上　訴　人　乙○○
被上訴人　　甲○○
上列當事人間請求返還停車位事件，上訴人對於本院台南簡易庭
民國95年2月27日96年度南簡字第170號第一審判決提起上訴，經
本院於民國96年5月15日言詞辯論終結，判決如下：
    主  文
上訴駁回。
第二審訴訟費用新台幣壹仟捌佰拾元由上訴人負擔。
    事  實
甲、上訴人方面：
一、聲明：
    (一)原判決廢棄。
    (二)被上訴人在第一審之訴駁回。
二、陳述：除與原判決記載相同者，茲引用之外，補稱：
    (一)系爭大樓每一區分所有權人均為建號20808號建物之共有
      人，但僅部分共有人有權使用停車位，由是可知，並非在
      20808號建物擁有持分即可使用停車位，必須依共有人間
      之分管協議而取得特定停車位之使用權，始能使用特定停
      車位，故被上訴人無法提出其與共有人間有得使用系爭停
      車位之協議，僅以其在20808號建物擁有萬分之87持分，
      主張其有權使用系爭停車位，實不可採。
    (二)依上所述，可知共有人之停車位使用權是源自於共有持分
      與分管協議，僅有共有持分尚不能取得停車位使用權，故
      僅受讓共有持分亦不能取得停車位使用權，被上訴人即是
      僅自前手受讓共有持分，故不能主張對系爭停車位有使用
      權。
    (三)上訴人自杜淑娟受讓系爭停車位使用權時，雖未一併過戶
      相對應於停車位之比例，但上訴人在20808號建物本即有
      持分，故雖未過戶相應於停車位之持分比例，亦無礙於取
      得停車位使用權。被上訴人雖自前手柯瑞彬取得相應於停
      車位之持分，但並未受讓系爭停車位之使用權，蓋柯瑞彬
      本無系爭停車位之使用用權，何能將使用權讓與被上訴人
      ，故被上訴人請求上訴人交還停車位，實非有理。
    (四)上訴人與杜淑娟間之停車位買賣契約書有經過法院公證，
      並交付台糖公司出具之停車位使用證明書正本，杜淑娟在
      其所有房屋被拍賣後，新屋主曾前來請求交付停車位，經
      上訴人提出停車位使用證明書後，即未再爭執，被上訴人
      前手柯瑞彬對上訴人使用系爭停車位，亦未爭執。柯瑞彬
      嗣後係提出銀行之停車位使用證明書係虛偽之影本，致銀
      行誤以為其所有房屋附有停車位而予貸款，然系爭停車位
      使用證明書正本一直由上訴人持有，該證明書係表彰大樓
      停車位之文書，有無車位使用權應以該證明書之持有為據
      。
三、證據：除援用第一審所提證據，另提出崇德大樓管理委員會
    證明書影本一紙。
乙、被上訴人方面：
一、聲明：上訴駁回。
二、陳述：除與原判決記載相同者，茲引用之外，補稱：
    (一)被上訴人向民事執行處買受債務人柯瑞彬所有台南市○○
      路155巷2號7樓之1房地，經執行法院核發不動產權利移轉
      證書，取得該房地所有權，並於95年12月8日辦理所有權
      移轉登記完畢。
    (二)執行法院於拍賣公告附表起初雖未註明停車位編號，然其
      附表之備考欄則已明確記載「包括共同使用部分20808建
      號之持分停車位」，惟94年11月28日被上訴人標得上述不
      動產後，上訴人卻持「停車位使用證明書」向被上訴人聲
      稱：已於86年12月9日向查封債務人柯瑞彬之前手杜淑娟
      買受系爭編號第10號停車位，系爭停車位為其所有云云；
      被上訴人因恐權益受損，乃於94年12月5日向民事執行處
      聲請撤銷拍定（即聲明異議），95年3月28日民事執行處
      以「附表所示建物之10號停車位之產權係登記在附表所
      示建物之20808號建物共同使用部分萬分之87，第三人乙
      ○○雖同為大樓之區分所有建物所有人，並已向系爭建物
      前所有權人杜淑娟單獨價購系爭停車位，惟此屬其與前所
      有權人間之買賣行為，僅具債權效力，依民法第758條及
      土地法第43條規定，不動產物權係以登記為準，且經登記
      即有絕對之效力，不因第三人乙○○與前所有權人杜淑娟
      之買賣停車位使用權部分僅具債權效力，未經登記，不得
      對抗系爭建物所有權人，附表所示建號之20808建號共同
      使用部分仍為萬分之87，不因第三人乙○○與前所有權人
      杜淑娟之買賣停車位使用權行為致附表所示建物之20808
      建號共同使用部分之持分有所增減」為由，裁定：「異議
      駁回」。上訴人不服提出抗告，臺灣高等法院臺南分院復
      於95年9月1日以95年度抗字第165號民事裁定：「抗告駁
      回」。被上訴人初因上訴人主張系爭停車位為其所有，為
      恐權益受損，始提出聲明異議，惟經民事執行處查證後，
      已證實本件停車位之產權，係登記在20808建號共同使用
      部分萬分之87，則被上訴人買受之房地，已包含系爭編號
      10號停車位產權，應足確認。
    (三)系爭崇德大樓建商台灣糖業股份有限公司（以下簡稱台糖
      公司）於銷售崇德大樓時，即規劃地下室之共用為停車空
      間另外銷售，如有欲使用停車位者，須另行購買，且非每
      戶均購置停車位，是地下室雖屬共同使用部分，惟已經全
      體承購戶於承購時與台糖公司協議由承購停車位之區分所
      有權人分管。所謂「共有人間之分管協議」即是指此而言
      。被上訴人業已因拍賣取得訴外人柯瑞彬所有該20802建
      號房地及共用之20808號應有部分萬分之87所有權，被上
      訴人不但取得停車位所有權，當然取得系爭停車位之使用
      權。上訴人就系爭停車位，僅與訴外人杜淑娟締結債權之
      使用權契約，其取得之停車位使用權僅於契約當事人間發
      生效力，尚不得執以對抗已取得系爭停車位所有權之被上
      訴人。
    (四)鈞院審理時，法官問：「上訴人嗣後有無將該27/10000應
      有部分辦理移轉登記？」，上訴人：「我已經拿到停車位
      使用證明，占有車位就合法」，此猶一屋二賣之案例，如
      某甲將房屋出賣與Ａ君，並將房屋交由Ａ君占有，然並未
      辦理產權移轉登記，嗣後某甲房屋經由法院拍賣，由Ｂ君
      買受取得所有權，此時Ａ君應當依法向某甲求償，而非向
      Ｂ君主張「已占有房屋就合法」；故上訴人所為上述主張
      於法不合，原審判決並無違誤。
三、證據：援用第一審所提證據。
丙、本院依職權調閱本院94年度執字第23223號給付借款強制執
    行案卷。
    理    由
一、被上訴人起訴主張：
    (一)被上訴人以新臺幣2,570,000元向本院民事執行處買受訴
      外人柯瑞彬所有，坐落臺南市○區○○○段1958地號土地
      及其地上同段20802號建物（門牌號碼：臺南市○區○○
      路155巷2號7樓之1，含共用部分同段20808號建物應有部
      分萬分之87）房屋1戶，且經於95年12月8日核發不動產權
      利移轉證書，取得該房地所有權，並於95年12月29日辦理
      所有權移轉登記完畢。
    (二)94年度執字第23223號強制執行事件之不動產附表，雖未
      註明停車位編號，然已於「備考」欄記載：「包括共同使
      用部分20808建號之持分停車位」，上訴人雖持「停車位
      使用證明書」，主張其於86年12月9日向前手即訴外人杜
      淑娟買受系爭編號第10號停車位，系爭停車位為其所有等
      語，惟業經執行法院以「執行建物之10號停車位之產權係
      登記在20808號建物共同使用部分萬分之87，第三人乙○
      ○（即上訴人）雖同為大樓之區分所有建物所有人，並已
      向系爭建物前所有權人杜淑娟單獨價購系爭停車位，惟此
      屬其與前所有權人間之買賣行為，僅具債權效力，依民法
      第758條及土地法第43條規定，不動產物權係以登記為準
      ，且經登記即有絕對之效力，不因第三人乙○○與前所有
      權人杜淑娟之買賣停車位使用權行為，致附表所示建號
      20808號建物共同使用部分之持分有所增減」為由，裁定
      駁回上訴人之異議，復經臺灣高等法院臺南分院以95年9
      月1日95年度抗字第165號裁定駁回上訴人之異議確定。
      是被上訴人所買受之建號20802號建物產權，已包含系爭
      編號第10 號停車位，應足確認。
    (三)爰本於民法第767條之規定，請求上訴人返還系爭編號第
      10號之停車位。
二、上訴人則以：
    (一)上訴人於86年11月3日以350,000元，向訴外人杜淑娟購買
      系爭停車位，系爭停車位為臺南市○區○○○段號20808
      號建物、面積6,166.78平方公尺之一部份，應有部分比例
      為萬分之8，面積16.61平方公尺，杜淑娟就該停車位與其
      他共有人間有分管約定，此一分管約定性質上屬債權契約
      ，杜淑娟將系爭停車位讓與上訴人雖未辦理物權登記而不
      生應有部分移轉之效力，但其與其他共有人約定使用系爭
      停車位之債權上權利則已移轉予上訴人，理無疑義。
    (二)系爭建號20802號建物原為杜淑娟所有，嗣經拍賣，連同
      相對應之共同使用部分20808號建物應有部分萬分之8一併
      移轉予應買人即訴外人翁素卿，惟因杜淑娟已將分管約定
      之債權上權利讓與上訴人，故翁素卿雖取得系爭停車位所
      相對應之共同使用部分20808號建物應有部分萬分之87，
      但並未取得使用系爭停車位之債權上權利，故系爭停車位
      仍繼續由上訴人使用。翁素卿嗣將建號20802號建物及相
      對應之共同使用部分20808號建物應有部分萬分之87連同
      土地應有部分賣與柯瑞彬，因翁素卿本未取得使用系爭停
      車位之債權上權利，無法將此債權上權利讓與柯瑞彬，致
      柯瑞彬不能使用系爭停車位，嗣翁素卿以賠償350,000元
      之方式與柯瑞彬達成和解。被上訴人雖因拍賣取得上開
      20802號建物與相對應之共同使用部分20808號建物應有部
      分萬分之87，雖有物權，但因被上訴人前手柯瑞彬就系爭
      停車位與其他共有人並無約定使用之債權上權利，故被上
      訴人並未取得使用系爭停車位之權利，則其請求交還系爭
      停車位，顯屬無據。
三、兩造不爭執之事實
    (一)被上訴人於94年11月28日自本院94年度執字第23223號強
      制執行事件拍賣程序，買受坐落台南市○區○○○段1958
      地號土地應有部分70/10000及其上建物建號20802號即門
      牌台南市○○路155巷2號7樓之1房屋所有權全部，包括共
      同使用建物建號20808號應有部分87/10000。
    (二)上開建物係台糖公司興建，於85年2月16日辦理第一次所
      有權保存登記後，於85年4月23日出賣訴外人杜淑娟，嗣
      經法院強制執行，於88年7月26日由訴外人翁素卿拍定買
      受，於88年8月25日再出賣被上訴人之前手柯瑞彬。
    (三)上訴人係同一公寓大廈區分所有權人，區分所有建物為建
      號20782號即崇明路187巷23號6樓，其就共同使用之20808
      號建物占應有部分34/10000，上訴人買受上開建物時沒有
      含停車位。
    (四)訴外人杜淑娟買受20802號建物時，原配置有系爭編號10
      號停車位，嗣於86年12月9日與上訴人簽訂買賣契約，並
      經法院公證，將該停車位以35萬元出售上訴人，並交付停
      車位由上訴人占有使用迄今。
    (五)上訴人買受系爭停車位後，並未辦理共用建號20808號應
      有部分之移轉登記。
四、至被上訴人主張其自執行法院所買受取得所有權之建號
    20802號建物含共同使用建號20808號建物應有部分87/10000
    ，包括系爭編號10號停車位之使用權，被上訴人之物權應優
    於上訴人與訴外人杜淑娟間就系爭停車位使用權之債權契約
    ，則為上訴人否認，並以前揭情詞置辯，則本院應審究兩造
    之爭點為：在於上訴人得否執其與訴外人杜淑娟間就系爭編
    號10停車位之買賣契約對抗被上訴人？
五、按「專有部分不得與其所屬建築物共用部分之應有部分及其
    基地所有權或地上權之應有部分分離而為移轉或設定負擔。
    」，公寓大廈管理條例第4條第2項定有明文。區分所有建物
    之共用部分不得分割，除法令另有規定外，應隨同各相關專
    有部分移轉、設定或為限制登記，亦為土地登記規則第94條
    所明定。次按區分所有建物之共同使用部分性質上係屬共有
    ，共有人將各相關區分所有專有部分之建物所有權移轉時，
    其共同使用部分之所有權，亦隨之移轉同一人，各共有人對
    於該共同使用部分之設施，雖可依其共有部分之經濟目的，
    加以使用或約定分管，但使用權為所有權之積極權能之一，
    不得與所有權分離而單獨為買賣標的。又地下室車位共同使
    用部分，與建物專有部分，具有密切不可分之主從關係，建
    物專有部分所有人不得將共同使用部分之車位使用權單獨出
    售他人，或保留車位使用權而將建物專有部分出售他人（最
    高法院87年度台上字第2199號裁判要旨參照）。經查：
    (一)系爭編號10停車位於台糖公司興建該崇德大樓公寓大廈時
      ，原配置予20802建物一併出售訴外人杜淑娟，上訴人為
      同一公寓大廈建號20782號建物所有權人，所買受之20782
      號建物占共同使用之20808號建物應有部分為34/10000，
      並未配置停車位，上訴人於86年12月9日與訴外人杜淑娟
      簽訂買賣契約，以價金35萬元買受系爭編號10號停車位，
      此有崇德大樓管理委員會95年1月27日 (95)管寧字第0127
      號函、台糖公司95年1月27日南土開字第09570299014號函
      暨買賣契約書、公證書、停車位使用證明書等附於本院94
      年執字第23223號案卷可稽（參見該執行卷第208、211-22
      4頁）。上訴人於買受系爭停車位後，即使用至今，雖上
      訴人與訴外人杜淑娟於上開停車位買賣契約末段不動產標
      示欄中記載出賣標的「台南市○區○○路155巷2號之共同
      使用部分建號20808、面積6166.78平方公尺，出賣權利範
      圍27/10000」，惟迄未辦理該共用建號20808號應有部分
      之所有權移轉登記，以上事實均為兩造所不爭執。準此，
      足認上訴人與訴外人杜淑娟間僅成立買賣系爭停車位使用
      權之債權契約至明。
    (二)被上訴人經由本院94年度執字第23223號強制執行事件取
      得建號20802號專有建物所有權之範圍，包含共同使用建
      號20808號所有權應有部分87/10000，台糖公司就20802建
      號原係配置系爭10號停車位一併出售，則該20802號專有
      建物相對應之共同使用建號20808號應有部分自應包括該
      10 號停車位之所有權，參照前揭最高法院裁判要旨，使
      用權為所有權之積極權能之一，不得與所有權分離而單獨
      為買賣標的，則被上訴人既取得系爭停車位之所有權（即
      物權），自亦包括系爭10號停車位之使用權在內。而買賣
      契約僅有債之效力，不得對抗契約以外之第三人，被上訴
      人依其與訴外人杜淑娟間之停車位使用權買賣契約，僅得
      對於出賣人即杜淑娟為權利之主張，上訴人與被上訴人間
      就系爭停車位既無使用借貸或租賃關係，自不得執其與訴
      外人杜淑娟間停車位使用權之買賣契約對抗已取得該停車
      位所對應共用部分即建號20808號所有權應有部分之被上
      訴人。
六、次按共有人基於分管契約得就共有物之特定部分為占有使用
    、收益，該分管契約且得對抗其餘共有人之後手，乃因其就
    共有物有應有部分使然。一旦喪失其共有物之應有部分，其
    依該分管契約，所得行使之權利即失所附麗，不得再對其後
    手或其他共有人主張分管契約上之權利（最高法院84年度台
    上字第2886號裁判要旨參照）。上訴人雖主張訴外人杜淑娟
    已將其與共用建號其餘共有人間分管契約約定使用系爭停車
    位之債權移轉上訴人，杜淑娟之後手即訴外人翁素卿、柯瑞
    彬等雖取得相對應之共用建號20808號應有部分87/10000，
    惟均未取得系爭停車位之使用權，渠等間無從移轉該使用權
    ，故被上訴人自亦未取得系爭停車位使用權等語。惟查，使
    用權既為所有權積極權能之一，不能與所有權分離而單獨為
    買賣之標的，上訴人不得執其與杜淑娟之停車位使用權買賣
    契約對抗已取得停車位所有權之被上訴人，已見前述。次查
    ，本件20808號共用建物應包括系爭公寓大廈之樓梯間、機
    電室與停車位等公共空間，台糖公司將停車位與其他公共設
    施區分另行出售，此由台糖公司將地下一樓停車位繪製平面
    圖，分別以編號特定，配置予購買停車位之區分所有權人，
    並給予停車位使用證明書至明，該公寓大廈並非各區分所有
    權人均有停車位使用權，購買停車位之人相對應之共用建物
    所有權應有部分之比例遠高於未購買停車位者，亦據台糖公
    司檢據興建崇德大樓房地出售明細表、地下一樓平面圖（如
    附圖）附於執行卷（參見同上執行卷第224-233頁）。則訴
    外人杜淑娟與其他區分所有權人間就停車位使用之分管契約
    ，係建立在渠等就該公寓大廈停車位均有所對應之共用建物
    所有權應有部分與使用權之基礎上，換言之，就共用建物中
    停車位部分之分管契約係存在於有各該停車位所對應之共用
    建物所有權應有部分之區分所有權人間，杜淑娟將專有建物
    20802號與20808號共用建物所有權應有部分87/10000全部讓
    與訴外人翁素卿，所讓與之共用建號應有部分中包括系爭10
    號停車位所對應之所有權應有部分，杜淑娟讓與上開建物所
    有權時已喪失系爭停車位所有權，而使用權既不得與所有權
    分離，參照前揭最高法院84年度台上字第2886號裁判要旨，
    應認系爭停車位使用權，亦隨相對應之所有權應有部分一併
    讓與訴外人翁素卿，而由翁素卿承受停車位分管契約之權利
    義務，翁素卿嗣再移轉所有權予訴外人即被上訴人之前手柯
    瑞彬時，亦同。上訴人既非系爭停車位相對應共用建物之共
    有人，自無從與其他停車位共有人間成立分管契約而取得停
    車位使用權，自亦無從本於停車位分管契約而為主張，此與
    上訴人占有使用系爭停車位之期間、其占有期間如何繳納停
    車位管理費、台糖公司或該公寓大廈管理委員會有無交付停
    車位使用證明文書等均無涉，從而，上訴人本於其與訴外人
    杜淑娟之停車位買賣契約，依停車位分管契約主張系爭停車
    位之使用權，亦屬於法無據。
七、末按所有權人對於無權占有或侵奪其所有物者，得請求返還
    之。對於妨礙其所有權者，得請求除去之，有妨害其所有權
    之虞者，得請求防止之。民法第767條定有明文。又共有人
    就共有物分管之部分，有單獨之管理權，對於無權占有或侵
    奪共有物者，得為自己之利益，為回復共有物之請求，無民
    法第821條但書規定之適用（最高法院91年度台上字第242號
    裁判要旨參照）。系爭停車位使用權既依附於被上訴人所有
    專用之建號20802號建物與共用建號20808號建物應有部分
    87/10000，已與上開建物所有權一併移轉於被上訴人，且屬
    被上訴人與其他停車位共有人間分管契約所定被上訴人分管
    範圍，該停車位為上訴人占有使用，上訴人復無得對抗被上
    訴人之合法權源，則被上訴人本於物上請求權與分管契約，
    訴請上訴人返還系爭停車位，即屬於法有據，應予准許。
八、綜上所陳，被上訴人本於物上請求權與分管契約，請求上訴
    人返還附圖所示編號10號停車位，為有理由。原審判命上訴
    人應予返還，並依職權宣告假執行，於法並無不合，上訴意
    旨指陳原判決不當，求予廢棄改判，為無理由，應駁回之。
九、末按訴訟費用由敗訴之當事人負擔。法院為終局判決時，應
    依職權為訴訟費用之裁判。民事訴訟法第78條、第87條第1
    項定有明文。本件上訴訴訟費用額確定為1,830元（即第二
    審裁判費），上訴人提起上訴，既受敗訴判決，自應負擔上
    開上訴之訴訟費用。
十、據上論結，本件上訴為無理由，依民事訴訟法第436條之1第
    3項、第449條第1項、第78條、第87條第1項，判決如主文。
中　　華　　民　　國　　96　　年　　6　　 月 　 5　   日
                  民事第一庭    審判長法　官　洪碧雀
                                      法　官　蔡雅惠
                                      法　官　林逸梅
以上正本證明與原本無異。
本件不得上訴。
中　　華　　民　　國　　96　　年　　6 　　月　　5 　　日
                                書記官　楊建新
